ACORDAO-COMPLETO-2401519

ACÓRDÃO 7294/2020 ATA 22/2020 - PRIMEIRA CÂMARA

VISTOS, relatados e discutidos estes autos de tomada de contas especial instaurada pelo Fundo Nacional de Saúde (FNS) , em desfavor de Drog@net Comércio de Medicamentos Ltda. (CNPJ 12.470.343/0001-07) , solidariamente com Claudio Santana dos Santos (CPF XXX.760.341-XX) e Airton Pereira de Sena (CPF XXX.574.051-XX) , na condição de sócios da referida sociedade empresária, em razão da aplicação irregular dos recursos repassados à empresa no âmbito do Programa Farmácia Popular do Brasil - Aqui Tem Farmácia Popular (PFPB) , no período de 1/12/2013 a 31/3/2015;
ACORDAM os Ministros do Tribunal de Contas da União, reunidos em sessão da Primeira Câmara, ante as razões expostas pelo Relator, em:
9.1. considerar revéis Drog@net Comércio de Medicamentos Ltda., Claudio Santana dos Santos e Airton Pereira de Sena, para todos os efeitos, dando-se prosseguimento ao processo, nos termos do art. 12, § 3º, da Lei 8.443/1992;
9.2. com fundamento nos arts. 1º, inciso I, 16, inciso III, alíneas "b" e "c", e 19, da Lei 8.443/1992, julgar irregulares as contas de Drog@net Comércio de Medicamentos Ltda., Claudio Santana dos Santos e Airton Pereira de Sena, condenando-os solidariamente, conforme tabela abaixo, ao pagamento das quantias discriminadas, atualizadas monetariamente e acrescidas dos juros de mora devidos, calculados desde a data de ocorrência indicada até sua efetiva quitação, na forma da legislação vigente, fixando o prazo de 15 (quinze) dias, a contar do recebimento da notificação, para que seja comprovado, perante este Tribunal, o recolhimento dos valores ao Fundo Nacional de Saúde, nos termos do art. 23, inciso III, alínea "a", da referida Lei, c/c o art. 214, inciso III, alínea "a", do Regimento Interno do TCU:
9.2.1. Drog@net Comércio de Medicamentos Ltda. (CNPJ 12.470.343/0001-07) e Claudio Santana dos Santos (CPF XXX.760.341-XX) :
	DATA DA OCORRÊNCIA 
	VALOR ORIGINAL (R$) 

	07/02/2014
	80,19

	07/02/2014
	125,17

	07/02/2014
	13,46

	07/02/2014
	16,18

	31/03/2014
	64,36

	31/03/2014
	280,76

	31/03/2014
	13,46

	31/03/2014
	7,20

	09/04/2014
	438,17

	09/04/2014
	36,66

	16/04/2014
	297,88

	16/04/2014
	14,40

	13/05/2014
	301,82

	13/05/2014
	12,12

	30/05/2014
	266,59

	30/05/2014
	4,80

	02/06/2014
	286,24

	02/06/2014
	4,80

	06/06/2014
	349,88

	06/06/2014
	12,12

	04/07/2014
	277,39

	04/07/2014
	397,94

	04/07/2014
	12,12

	04/07/2014
	4,80

	31/07/2014
	357,15

	31/07/2014
	4,80

	01/08/2014
	458,42

	01/08/2014
	12,12

	09/09/2014
	560,67

	09/09/2014
	531,32

	09/09/2014
	4,80

	09/09/2014
	12,12

	02/10/2014
	27.269,16

	02/10/2014
	4,80

	03/10/2014
	10.368,85

	03/10/2014
	44,54

	03/11/2014
	31.833,33

	03/11/2014
	10.514,95

	03/11/2014
	12,42

	28/11/2014
	34.394,65

	28/11/2014
	10.358,17

	28/11/2014
	12,42

9.2.2. Drog@net Comércio de Medicamentos Ltda. (CNPJ 12.470.343/0001-07) e Airton Pereira de Sena (CPF XXX.574.051-XX) :
	DATA DA OCORRÊNCIA 
	VALOR ORIGINAL (R$) 

	14/01/2015
	36.570,88

	14/01/2015
	9.694,50

	14/01/2015
	12,42

	09/02/2015
	5.148,50

	09/02/2015
	31.139,32

	09/02/2015
	6,21

	03/03/2015
	22.288,61

	03/03/2015
	2.737,72

	02/04/2015
	26.855,03

	02/04/2015
	1.492,19

	05/05/2015
	662,16

	05/05/2015
	14.846,80

9.3. com fundamento no art. 57 da Lei 8.443/1992, aplicar individualmente a Drog@net Comércio de Medicamentos Ltda., Claudio Santana dos Santos e Airton Pereira de Sena multas no valor de R$ 20.000,00 (vinte mil reais) , atualizado monetariamente desde a data do presente acórdão até a do efetivo recolhimento, se for pago após o vencimento, na forma da legislação vigente, fixando o prazo de 15 (quinze) dias, a contar do recebimento da notificação, para que seja comprovado, perante este Tribunal, o recolhimento da quantia ao Tesouro Nacional, nos termos do art. 23, inciso III, alínea "a", da referida Lei, c/c o art. 214, inciso III, alínea "a", do Regimento Interno do TCU;
9.4. com fundamento no art. 26 da Lei 8.443/1992, autorizar, se requerido, o pagamento da importância devida em até 36 (trinta e seis) parcelas mensais e consecutivas, fixando o prazo de 15 (quinze) dias, a contar do recebimento da notificação, para que seja comprovado, perante este Tribunal, o recolhimento da primeira parcela, e de 30 (trinta) dias, a contar da parcela anterior, para que seja comprovado o recolhimento das demais parcelas, devendo incidir sobre cada valor mensal os devidos acréscimos legais, na forma prevista na legislação vigente, além de alertar que a falta de comprovação do recolhimento de qualquer parcela importará no vencimento antecipado do saldo devedor, nos termos do art. 217 do Regimento Interno do TCU;
9.5. com fundamento no art. 28 da Lei 8.443/1992, autorizar, desde logo, a cobrança judicial das dívidas, caso não atendida a notificação;
9.6. com fundamento no art. 16, § 3º, da Lei 8.443/1992, c/c art. 209, § 7º, do Regimento Interno do TCU, remeter cópia deste acórdão à Procuradoria da República no Distrito Federal, para adoção das medidas que entender cabíveis;
9.7. dar ciência deste acórdão aos responsáveis.

Tomada de Contas Especial instaurada em razão da não comprovação da regular aplicação dos recursos repassados pelo Fundo Nacional de Saúde no âmbito do Programa Farmácia Popular do Brasil.

Primeira Câmara

Fundo Nacional de Saúde - MS.

3. Interessados/Responsáveis:
3.1. Responsáveis: Airton Pereira de Sena (XXX.574.051-XX); Claudio Santana dos Santos (XXX.760.341-XX); Drog@net Comercio de Medicamentos Ltda (12.470.343/0001-07).

13.1. Ministros presentes: Walton Alencar Rodrigues (Presidente), Benjamin Zymler e Bruno Dantas (Relator).
13.2. Ministro-Substituto convocado: Augusto Sherman Cavalcanti.
13.3. Ministro-Substituto presente: Weder de Oliveira.

BRUNO DANTAS

Por registrar as principais ocorrências dos autos até o momento, resumindo os fundamentos das peças acostadas, adoto como relatório, com os ajustes necessários, a instrução da secretaria responsável pela análise do processo (peça 47) , que contou com a anuência do corpo diretivo da unidade (peças 48 e 49) e do Ministério Público junto ao TCU (peça 50) :
"Cuidam os autos de tomada de contas especial instaurada pelo Fundo Nacional de Saúde (FNS) , em desfavor de Drog@net Comércio de Medicamentos Ltda. (CNPJ 12.470.343/0001-07) , solidariamente com os Srs. Claudio Santana dos Santos (CPF XXX.760.341-XX) e Airton Pereira de Sena (CPF XXX.574.051-XX) , na condição de sócios da referida sociedade empresária, em razão da aplicação irregular dos recursos repassados à empresa no âmbito do Programa Farmácia Popular do Brasil - Aqui Tem Farmácia Popular (PFPB) , no período de 1/12/2013 a 31/3/2015.
HISTÓRICO 
O presente processo originou-se das constatações contidas no Relatório de Auditoria 16.559 (peça 4) e anexo (peça 5) do Departamento Nacional de Auditoria do SUS - Denasus, realizada na Drog@net Comércio de Medicamentos Ltda. (CNPJ 12.470.343/0001-07) , localizada no município de Brasília/DF, com o objetivo de verificar denúncia de cidadão, registrada na Ouvidoria do SUS, por não reconhecer a aquisição de medicamentos registrados em seu CPF e para avaliar a execução do programa por parte da referida farmácia. A auditoria abrangeu o período de dezembro/2013 a março/2015 e constatou, à época, dano ao erário de R$ 281.527,54 (peça 4, p. 32) , devido às seguintes irregularidades: 
 falta de apresentação de notas fiscais comprovando as aquisições dos medicamentos e/ou correlatos dispensados pelo Programa Farmácia Popular do Brasil, no valor original de R$ 281.248,77;
 falta de comprovação de cupons fiscais e apresentação das respectivas receitas médicas, no valor original de R$ 278,77.
O detalhamento do débito realizado pelo Denasus consta da peça 4, p. 14-32.
O Relatório Completo do Tomador de Contas 39/2018 (peça 17) , acompanhando entendimento do Denasus, caracterizou a responsabilidade da Drog@net Comércio de Medicamentos Ltda. (CNPJ 12.470.343/0001-07) , solidariamente com Claudio Santana dos Santos (CPF XXX.760.341-XX) e Airton Pereira de Sena (CPF XXX.574.051-XX) , na condição de sócios da referida sociedade empresária.
	O Relatório de Auditoria 1072/2018 do Controle Interno (peça 18, p. 1-3) retrata as questões relatadas no Relatório de Tomada de Contas Especial 39/2018.
	Diante disso, a Secretaria de Controle Interno certificou a irregularidade das contas (peça 19) , acompanhado do parecer do dirigente do órgão de controle interno (peça 20) , tendo o Ministro de Estado da Saúde, Sr. Gilberto Occhi, registrado o conhecimento das conclusões daquele órgão de controle interno (peça 21) . A responsabilização foi devidamente inscrita no Siafi, mediante a Nota de Lançamento 2018NS012584, em 23/2/2018 (peça 11, p. 3) .
	A presente tomada de contas especial foi autuada no TCU em 4/12/2018, dando início à fase externa da TCE.
ANÁLISE DOS PRESSUPOSTOS DE PROCEDIBILIDADE DA IN/TCU 71/2012
Verificação de Eventual Prejuízo ao Contraditório e Ampla Defesa
	Verifica-se que não há prejuízo ao contraditório e ampla defesa, uma vez que não houve o transcurso de mais de dez anos desde o fato gerador sem que tenha havido a notificação dos responsáveis pela autoridade administrativa federal competente (art. 6º, inciso II, c/c art. 19 da IN/TCU 71/2012, modificada pela IN/TCU 76/2016) , pois os recursos transferidos e as despesas impugnadas referem-se aos exercícios de 2013 a 2015, e os responsáveis foram notificados sobre as irregularidades pela autoridade administrativa competente conforme descrito no Relatório Completo do Tomador de Contas Especial 39/2018 (peça 17, p. 5-6) . 
Valor de Constituição da TCE
Verifica-se, também, que o valor atualizado do débito apurado (sem juros) em 1/1/2017 é de R$ 330.198,10, portanto superior ao limite mínimo de R$ 100.000,00, na forma estabelecida conforme os arts. 6º, inciso I, e 19 da IN/TCU 71/2012, modificada pela IN/TCU 76/2016.
VERIFICAÇÃO DA EXISTÊNCIA DE OUTROS DÉBITOS
	Em atenção ao comando contido no item 9.4 do Acórdão 1772/2017-TCU-Plenário, de relatoria do Exmo. Ministro-Substituto Augusto Sherman Cavalcanti, e em atendimento ao disposto no art. 6º, § 1º, da Instrução Normativa TCU 71/2012, informa-se que não foi constatada a existência de outros débitos imputáveis aos responsáveis arrolados nestes autos em demais processos em tramitação no Tribunal.
EXAME TÉCNICO
Esgotamento da via administrativa do Ministério da Saúde para ressarcimento do dano
12.	Preliminarmente, oportuno consignar que, nos termos do art. 23, § 1º, do Decreto 7.827/2012, que regulamenta a Lei Complementar 141/2012, e item 9.3.5.2 do Acórdão 1072/2017-TCU-Plenário (Relator Min. Bruno Dantas) , foram esgotadas, na via administrativa de controle interno do Ministério da Saúde, as medidas para ressarcimento do dano, conforme as notificações relacionadas no item "V" do relatório do tomador, expedidas visando a regularização das contas e o ressarcimento do dano (peça 17, p. 5-6) .
Caracterização das irregularidades geradoras do dano ao erário
13.	Extrai-se da situação sintetizada na seção "histórico" desta instrução que foram identificadas como ilícito gerador do dano as seguintes irregularidades:
	a) Ocorrência 1: falta de apresentação de notas fiscais comprovando as aquisições dos medicamentos e/ou correlatos dispensados pelo Programa Farmácia Popular do Brasil;
	Valor histórico: R$ 281.248,77;
	Dispositivos violados: art. 23, §§ 2º e 3º, art. 39 e inciso I do art. 40 da Portaria/GM/MS 971, de 15/5/2012;
	Responsáveis: Drog@net Comércio de Medicamentos Ltda. (CNPJ 12.470.343/0001-07) ; Claudio Santana dos Santos (CPF XXX.760.341-XX) e Airton Pereira de Sena (CPF XXX.574.051-XX) ;
	Condutas: não atender aos requisitos formais de guarda e apresentação dos documentos comprobatórios das dispensações, não os apresentando quando solicitado pelos órgãos de controle; beneficiar-se do recebimento de pagamentos por despesas não comprovadas;
	Evidência: Relatório de Auditoria nº 16.559 (peça 4, p. 14-32) ;
	b) Ocorrência 2: falta de comprovação de cupons fiscais e apresentação das respectivas receitas médicas;
	Valor histórico: R$ 278,77;
	Dispositivos violados: art. 39 da Portaria/GM/MS 971/2012;
	Responsáveis: Drog@net Comércio de Medicamentos Ltda. (CNPJ 12.470.343/0001-07) ; Claudio Santana dos Santos (CPF XXX.760.341-XX) e Airton Pereira de Sena (CPF XXX.574.051-XX) ;
	Condutas: efetuar dispensação de medicamentos com base em documentação irregular ou incompleta; beneficiar-se do recebimento de pagamentos por despesas comprovadas mediante documentos irregulares;
	Evidência: Relatório de Auditoria nº 16.559 (peça 4, p. 14-32) ;
14.	Conforme discorrido a seguir no tópico desta peça instrutória intitulado "Responsabilização da Pessoa Física dos Empresários Individuais, Sócios e Dirigentes dos Estabelecimentos Comerciais e Individualização das Condutas", está devidamente caracterizada a responsabilidade de cada pessoa, física e jurídica, incluída na relação de responsáveis desta tomada de contas especial, tendo em vista a natureza jurídica da drogaria, bem como o papel que as pessoas físicas exerciam à frente do negócio.
Responsabilização da Pessoa Física dos Empresários Individuais, Sócios e Dirigentes dos Estabelecimentos Comerciais e Individualização das Condutas
15.	Em pesquisa à base de dados de Acórdãos do TCU, localiza-se três processos julgados referentes ao Programa Farmácia Popular do Brasil que já tiveram acórdãos publicados, os TCs Processo 002.874/2014-8, Processo 003.274/2013-6 e Processo 030.027/2017-9. Em todos esses processos foi considerada a responsabilização solidária do representante legal e da empresa, não se vislumbrando motivo para entendimento diverso.
16.	Em raciocínio convergente, embora não se veja de pronto no arcabouço jurídico estabelecido para o Programa Farmácia Popular do Brasil condições inequívocas para o enquadramento in totum na Súmula TCU 286, quando a pessoa jurídica de direito privado responde solidariamente com seus administradores pelos danos causados ao erário na aplicação desses recursos, entende-se cabível invocar aquele entendimento considerando uma situação fática e continuada, amparada em seguidas portarias e concertações com as farmácias participantes, caracterizando uma ação pública, com recursos públicos a elas transferidos.
17.	Em julgado mais recente (Acórdão 5259/2018-TCU-1ª Câmara, relator Ministro Vital do Rêgo, proferido no TC Processo 030.027/2017-9) , os posicionamentos da unidade técnica, do Ministério Público Junto ao TCU e do Relator foram uníssonos por considerar o caráter convenial conferido às avenças firmadas com farmácias e drogarias privadas pelo Programa Farmácia Popular do Brasil, o que corrobora a citação da pessoa jurídica em solidariedade com a pessoa física dos seus administradores. Cita-se trecho do voto condutor do referido Acórdão:
	'Com relação à matéria de fato, como bem ressaltou o MPTCU, a norma que instituiu o PFPB (art. 2º, inciso II, da Portaria 184/2011, sucedido pelo art. 2º, inciso II, Portaria 111/2016) atribuiu ao programa, expressamente, a natureza de convênio, por meio do qual é outorgado ao particular (farmácia ou drogaria integrante da rede privada) a gestão de recursos públicos. Assim, ao assumir voluntariamente o múnus público de gestão de recursos do PFPB, o particular se submete à obrigação de prestar contas, conforme disposto no artigo 70, parágrafo único, da Constituição, e, eventual responsabilização em caso mau uso dos recursos geridos, consoante dispõe o artigo 71, inciso II, da CF/1988.
	Nesse contexto, compartilho o entendimento do MPTCU, no sentido de que, ao se considerar a gestão de recursos públicos no âmbito de uma pessoa jurídica de direito privado, as decisões das pessoas naturais administradoras dessa pessoa jurídica determinam a destinação a ser dada àqueles recursos públicos. Isso faz com que, além da pessoa jurídica, também seus administradores sejam obrigados, pessoalmente, a comprovar a regular aplicação dos recursos públicos submetidos às suas decisões, a exemplo do que deliberou esta Corte no Acórdão 8969/2016-TCU-Segunda Câmara (Rel. Min. Raimundo Carreiro) .'
18.	Tal entendimento se aplica integralmente nos casos em que o estabelecimento comercial farmacêutico é uma sociedade por quotas de responsabilidade limitada (Ltda.) , devendo ser chamados aos autos a pessoa jurídica em solidariedade com as pessoas físicas dos sócios- administradores, com suas responsabilidades restritas aos períodos de administração, bem como nos casos de empresa individual de responsabilidade limitada (Eireli) , chamando essa pessoa jurídica em solidariedade com a pessoa física do dirigente.
19.	Há também os casos de farmácias e drogarias estabelecidas sob a natureza jurídica de empresário individual, onde a pessoa física (empresário) responde por todos os atos, fatos, direitos e obrigações decorrentes da atividade empresarial desempenhada, inclusive com seu patrimônio pessoal. Nesse caso não há personalidade jurídica de direito privado. Os empresários individuais se equiparam a pessoa jurídica apenas para fins fiscais, nos termos do art. 2º do Decreto-Lei 1.706, de 23 de outubro de 1979.
20.	Nesses casos, não há que se falar da aplicação da Súmula 286-TCU, tampouco da desconsideração da personalidade jurídica, pois está claro que não há pessoa jurídica nessa relação, bastando então constar da relação de responsáveis dos autos a pessoa física do empresário individual.
21.	Nesse sentido já se manifestou esta Corte de Contas, no Acórdão 2737/2013-TCU-Plenário, da relatoria do Min. Augusto Sherman Cavalcanti:
	'14. Como consta da manifestação do Secretário da Serur, o empresário é pessoa física, titular da empresa, e, no caso de empresário individual não há personalidade jurídica diversa, 'logo, não há que se falar em pessoa jurídica, mas, apenas, em pessoa física.'
	15. Nesse sentido, conforme consignado nos Acórdão 1563/2012-TCU-Plenário, 1870/2010 - Primeira Câmara e 615/2008 - Segunda Câmara, a empresa individual não tem personalidade diversa e separada do titular, constituindo uma única pessoa e um único patrimônio.'
22.	O caso concreto tratado nesta TCE envolve o estabelecimento comercial Drog@net Comércio de Medicamentos Ltda. (CNPJ 12.470.343/0001-07) , que está constituído sob a natureza jurídica de sociedade por quotas de responsabilidade limitada, devendo assim serem responsabilizados a pessoa jurídica, em solidariedade com as pessoas físicas de seus dirigentes conforme o período de gestão de cada um (peça 23) .
22.1Em relação aos sócios, deve-se registrar que, conforme o quadro societário da empresa Drog@net, apresentado à peça 22 dos autos, até 8/1/2015 o sócio Claudio Santana dos Santos (CPF XXX.760.341-XX) era sócio administrador com 95% de participação, devendo ser responsabilizado isoladamente dos demais sócios pelas irregularidades até aquela data.
22.2No que diz respeito ao sócio Airton Pereira de Sena (CPF XXX.574.051-XX) , embora atualmente apareça com apenas 1% de participação, deve-se observar que, após 8/1/2015, data de saída de Claudio Santana dos Santos da sociedade, Airton Pereira de Sena permaneceu como único sócio da empresa e, por conseguinte, como único administrador, até 16/8/2016, data de entrada do atual sócio administrador, Silomar Januário da Rocha.
22.3Por tais razões, a responsabilidade pelas irregularidades até 8/1/2015 deve ser imputada isoladamente (em relação aos sócios) a Claudio Santana dos Santos, e após essa data a Airton Pereira de Sena.
23.	Considerando os ilícitos acima identificados, a imputação de responsabilidade atende aos pressupostos estabelecidos na jurisprudência desta Corte de Contas. Com efeito, há elementos para individualizar as condutas, o nexo de causalidade entre estas e as irregularidades geradoras do dano e está caracterizada a atuação, no mínimo culposa, dos responsáveis, conforme resumido na matriz de responsabilização anexa a esta instrução e demonstrado na descrição das ocorrências listadas no tópico retro "Caracterização das Irregularidades Geradoras do Dano ao Erário".
24.	Em primeira análise, portanto, encontram-se elementos probatórios nos autos que autorizam a responsabilização da Drog@net Comércio de Medicamentos Ltda. (CNPJ 12.470.343/0001-07) , solidariamente com os Srs. Claudio Santana dos Santos (CPF XXX.760.341-XX) e Airton Pereira de Sena (CPF XXX.574.051-XX) .
25.	Na seara do Direito Financeiro, é cediço que cabe aos responsáveis (neste caso, o estabelecimento comercial e seus administradores) demonstrar, por meio da documentação exigida nos normativos do PFPB, a boa e regular aplicação dos recursos públicos federais geridos no âmbito do referido programa, ainda que tais recursos financeiros lhes tenham sido repassados posteriormente à dispensação dos medicamentos, pois fora feito com base nas informações prestadas pelo estabelecimento comercial farmacêutico à luz das exigências previamente estabelecidas e aceitas pelo ente privado.
26.	Cabia às pessoas aqui responsabilizadas comprovarem, por meio de documentos hábeis (notas fiscais de entrada, receitas médicas, cupons vinculados, cupons fiscais, etc.) , que as dispensações de medicamentos respeitaram os normativos do programa.
Verificação do Prazo de Prescrição da Pretensão Punitiva
27.	Observa-se não ter ocorrido a prescrição da pretensão punitiva por parte do TCU que, nos termos do entendimento firmado no Acórdão 1441/2016-TCU-Plenário (Rel. Ministro Benjamin Zymler) , subordina-se ao prazo geral de prescrição indicado no art. 205 do Código Civil, qual seja, dez anos contados a partir da data de ocorrência da irregularidade sancionada, nos termos do art. 189 do Código Civil. As irregularidades discutidas nesta TCE ocorreram nos exercícios de 2013 a 2015, portanto há menos de 10 anos, bem como ocorreu a interrupção do prazo prescricional em função do ato que determinou a citação dos responsáveis (peça 25) .
Análise das Citações
28.	A instrução precedente concluiu pela citação dos responsáveis (peça 23) , e foi feita conforme autorizado pelo Secretário (pronunciamento, peça 25) , por meio dos ofícios n. 1749, 1751 e 1752/2019-TCU/Secex-TCE, de 12/4/2019 (peças 29-31) , encaminhados aos responsáveis nos endereços constantes dos sistemas CPF e CNPJ da Receita Federal (peças 26-28) , tendo-se obtido com sucesso a citação do Sr. Claudio Santana do Santos, conforme aviso de recebimento (AR, peça 32) .
28.1Os outros responsáveis - Drog@net Comércio de Medicamentos Ltda. e Airton Pereira de Sena - não foram citados inicialmente (peças 33-36) . 
29.	Após nova pesquisa de endereços, a Drog@net Comércio de Medicamentos Ltda. foi citada através do ofício 4996/2019-TCU/Secex-TCE, de 2/7/2019 (peça 40 - comprovante de AR, peça 42) . Entretanto, a nova tentativa de citação do responsável Airton Pereira de Sena restou infrutífera (peças 37 e 39) , procedendo-se à sua citação por edital (peças 44 e 45) . 
30.	Assim, transcorrido o prazo regimental fixado e mantendo-se inertes os aludidos responsáveis, impõe-se que sejam considerados revéis, dando-se prosseguimento ao processo, de acordo com o art. 12, § 3º, da Lei 8.443/1992.
31.	Cumpre tecer breves considerações sobre a forma como são realizadas as comunicações processuais no TCU. A esse respeito, destacam-se o art. 179, do Regimento Interno do TCU (Resolução 155, de 4/12/2002) e o art. 4º, inciso III, § 1º, da Resolução TCU 170, de 30 de junho de 2004, in verbis:
'Art. 179. A citação, a audiência ou a notificação, bem como a comunicação de diligência, farse-ão:
I - mediante ciência da parte, efetivada por servidor designado, por meio eletrônico, fac-símile, telegrama ou qualquer outra forma, desde que fique confirmada inequivocamente a entrega da comunicação ao destinatário;
II - mediante carta registrada, com aviso de recebimento que comprove a entrega no endereço do destinatário;
III - por edital publicado no Diário Oficial da União, quando o seu destinatário não for localizado
 (...) 
Art. 3º As comunicações serão dirigidas ao responsável, ou ao interessado, ou ao dirigente de órgão ou entidade, ou ao representante legal ou ao procurador constituído nos autos, com poderes expressos no mandato para esse fim, por meio de:
I - correio eletrônico, fac-símile ou telegrama;
II - servidor designado;
III - carta registrada, com aviso de recebimento;
IV - edital publicado no Diário Oficial da União, quando o seu destinatário não for localizado, nas hipóteses em que seja necessário o exercício de defesa".
Art. 4º. Consideram-se entregues as comunicações:
I - efetivadas conforme disposto nos incisos I e II do artigo anterior, mediante confirmação da ciência do destinatário;
II - realizadas na forma prevista no inciso III do artigo anterior, com o retorno do aviso de recebimento, entregue comprovadamente no endereço do destinatário;
III - na data de publicação do edital no Diário Oficial da União, quando realizadas na forma prevista no inciso IV do artigo anterior.
§ 1º O endereço do destinatário deverá ser previamente confirmado mediante consulta aos sistemas disponíveis ao Tribunal ou a outros meios de informação, a qual deverá ser juntada ao respectivo processo.'
32.	Bem se vê, portanto, que a validade da citação via postal não depende de que o aviso de recebimento seja assinado pelo próprio destinatário da comunicação, o que dispensa, no caso em tela, a entrega do AR em "mãos próprias". A exigência da norma é no sentido de o Tribunal verificar se a correspondência foi entregue no endereço correto, residindo aqui a necessidade de certeza inequívoca. 
33.	Não é outra a orientação da jurisprudência do TCU, conforme se verifica dos julgados a seguir transcritos:
'São válidas as comunicações processuais entregues, mediante carta registrada, no endereço correto do responsável, não havendo necessidade de que o recebimento seja feito por ele próprio (Acórdão 3648/2013-TCU-Segunda Câmara, Relator Ministro JOSÉ JORGE) ;
É prescindível a entrega pessoal das comunicações pelo TCU, razão pela qual não há necessidade de que o aviso de recebimento seja assinado pelo próprio destinatário. Entregandose a correspondência no endereço correto do destinatário, presume-se o recebimento da citação. (Acórdão 1019/2008-TCU-Plenário, Relator Ministro BENJAMIN ZYMLER) ;
As comunicações do TCU, inclusive as citações, deverão ser realizadas mediante Aviso de Recebimento - AR, via Empresa Brasileira de Correios e Telégrafos, bastando para sua validade que se demonstre que a correspondência foi entregue no endereço correto. (Acórdão 1526/2007-TCU-Plenário, Relator Ministro AROLDO CEDRAZ) .'
34.	A validade do critério de comunicação processual do TCU foi referendada pelo Supremo Tribunal Federal, nos termos do julgamento do MS-AgR 25.816/DF, por meio do qual se afirmou a desnecessidade da ciência pessoal do interessado, entendendo-se suficiente a comprovação da entrega do 'AR' no endereço do destinatário:
'EMENTA: AGRAVO REGIMENTAL. MANDADO DE SEGURANÇA. DESNECESSIDADE DE INTIMAÇÃO PESSOAL DAS DECISÕES DO TRIBUNAL DE CONTAS DA UNIÃO. ART. 179 DO REGIMENTO INTERNO DO TCU. INTIMAÇÃO DO ATO IMPUGNADO POR CARTA REGISTRADA, INICIADO O PRAZO DO ART. 18 DA LEI nº 1.533/51 DA DATA CONSTANTE DO AVISO DE RECEBIMENTO. DECADÊNCIA RECONHECIDA. AGRAVO IMPROVIDO.
O envio de carta registrada com aviso de recebimento está expressamente enumerado entre os meios de comunicação de que dispõe o Tribunal de Contas da União para proceder às suas intimações.
O inciso II do art. 179 do Regimento Interno do TCU é claro ao exigir apenas a comprovação da entrega no endereço do destinatário, bastando o aviso de recebimento simples.'
35.	No caso vertente, as citações dos responsáveis se deram em endereços constantes nos sistemas CPF e CNPJ da Receita e outros sistemas públicos (peças 26-28, 38 e 47) , ficando comprovadas conforme avisos de recebimento assinados por terceiros, naqueles endereços (peças 32 e 42) , além da publicação de edital em relação a um dos responsáveis (peças 44 e 45) .
Da revelia
36.	Nos processos do TCU, a revelia não leva à presunção de que seriam verdadeiras todas as imputações levantadas contra os responsáveis, diferentemente do que ocorre no processo civil, em que a revelia do réu opera a presunção da verdade dos fatos narrados pelo autor. Dessa forma, a avaliação da responsabilidade do agente não pode prescindir da prova existente no processo ou para ele carreada.
37.	Ao não apresentarem suas defesas, os responsáveis deixaram de produzir prova da regular aplicação dos recursos sob sua responsabilidade, em afronta às normas que impõem aos gestores de recursos públicos a obrigação legal de, sempre que demandados pelos órgãos de controle, apresentar os documentos que demonstrem a correta utilização das verbas públicas, a exemplo do contido no art. 93 do Decreto-Lei 200/67: "Quem quer que utilize dinheiros públicos terá de justificar seu bom e regular emprego na conformidade das leis, regulamentos e normas emanadas das autoridades administrativas competentes." 
38.	Mesmo as alegações de defesa não sendo apresentadas, considerando o princípio da verdade real que rege esta Corte, procurou-se buscar, em manifestações dos responsáveis na fase interna desta Tomada de Contas Especial, se havia algum argumento que pudesse ser aproveitado a seu favor, o que não é o caso dos presentes autos.
CONCLUSÃO
39.	Diante da revelia dos responsáveis, Drog@net Comércio de Medicamentos Ltda. (CNPJ 12.470.343/0001-07) , Airton Pereira de Sena (CPF XXX.574.051-XX) e Claudio Santana dos Santos (CPF XXX.760.341-XX) , e inexistindo nos autos elementos que permitam concluir pela ocorrência de boa-fé ou de outros excludentes de culpabilidade em suas condutas, propõe-se que suas contas sejam julgadas irregulares e que os responsáveis sejam condenados em débito, bem como que lhes sejam aplicadas as multas previstas no art. 57 da Lei 8.443/1992.
PROPOSTA DE ENCAMINHAMENTO
40.	Diante do exposto, submetemos os autos à consideração superior, propondo ao Tribunal:
a) considerar revéis para todos os efeitos os Srs. Airton Pereira de Sena (CPF XXX.574.051-XX) e Claudio Santana dos Santos (CPF XXX.760.341-XX) e a empresa Drog@net Comércio de Medicamentos Ltda. (CNPJ 12.470.343/0001-07) , dando-se prosseguimento ao processo, com fulcro no art. 12, § 3º, da Lei n. 8.443/92;
b) com fundamento nos arts. 1º, inciso I, 16, inciso III, alíneas b e c, da Lei 8.443/1992 c/c os arts. 19 e 23, inciso III, da mesma Lei, e com arts. 1º, inciso I, 209, incisos II e III, 210 e 214, inciso III, do Regimento Interno, que sejam julgadas irregulares as contas dos Srs. Airton Pereira de Sena (CPF XXX.574.051-XX) e Claudio Santana dos Santos (CPF XXX.760.341-XX) e da empresa Drog@net Comércio de Medicamentos Ltda. (CNPJ 12.470.343/0001-07) , e condená-los ao pagamento das quantias a seguir especificadas, com a fixação do prazo de quinze dias, a contar das notificações, para comprovarem, perante o Tribunal (art. 214, inciso III, alínea "a", do Regimento Interno) , o recolhimento das dívidas aos cofres do Fundo Nacional de Saúde, atualizadas monetariamente e acrescidas dos juros de mora, calculados a partir das datas discriminadas, até a data dos recolhimentos, na forma prevista na legislação em vigor:
b.1) Drog@net Comércio de Medicamentos Ltda. (CNPJ 12.470.343/0001-07) e Claudio Santana dos Santos (CPF XXX.760.341-XX) :
	DATA DA OCORRÊNCIA 
	VALOR ORIGINAL (R$) 

	07/02/2014
	80,19

	07/02/2014
	125,17

	07/02/2014
	13,46

	07/02/2014
	16,18

	31/03/2014
	64,36

	31/03/2014
	280,76

	31/03/2014
	13,46

	31/03/2014
	7,20

	09/04/2014
	438,17

	09/04/2014
	36,66

	16/04/2014
	297,88

	16/04/2014
	14,40

	13/05/2014
	301,82

	13/05/2014
	12,12

	30/05/2014
	266,59

	30/05/2014
	4,80

	02/06/2014
	286,24

	02/06/2014
	4,80

	06/06/2014
	349,88

	06/06/2014
	12,12

	04/07/2014
	277,39

	04/07/2014
	397,94

	04/07/2014
	12,12

	04/07/2014
	4,80

	31/07/2014
	357,15

	31/07/2014
	4,80

	01/08/2014
	458,42

	01/08/2014
	12,12

	09/09/2014
	560,67

	09/09/2014
	531,32

	09/09/2014
	4,80

	09/09/2014
	12,12

	02/10/2014
	27.269,16

	02/10/2014
	4,80

	03/10/2014
	10.368,85

	03/10/2014
	44,54

	03/11/2014
	31.833,33

	03/11/2014
	10.514,95

	03/11/2014
	12,42

	28/11/2014
	34.394,65

	28/11/2014
	10.358,17

	28/11/2014
	12,42

b.2) Drog@net Comércio de Medicamentos Ltda. (CNPJ 12.470.343/0001-07) e Airton Pereira de Sena (CPF XXX.574.051-XX) :
	DATA DA OCORRÊNCIA 
	VALOR ORIGINAL (R$) 

	14/01/2015
	36.570,88

	14/01/2015
	9.694,50

	14/01/2015
	12,42

	09/02/2015
	5.148,50

	09/02/2015
	31.139,32

	09/02/2015
	6,21

	03/03/2015
	22.288,61

	03/03/2015
	2.737,72

	02/04/2015
	26.855,03

	02/04/2015
	1.492,19

	05/05/2015
	662,16

	05/05/2015
	14.846,80

 c) aplicar aos Srs. Airton Pereira de Sena (CPF XXX.574.051-XX) e Claudio Santana dos Santos (CPF XXX.760.341-XX) e à empresa Drog@net Comércio de Medicamentos Ltda. (CNPJ 12.470.343/0001-07) , individualmente, a multa prevista no art. 57 da Lei 8.443/1992 c/c o art. 267 do Regimento Interno, com a fixação do prazo de quinze dias, a contar das notificações, para comprovar, perante o Tribunal (art. 214, inciso III, alínea "a", do Regimento Interno) , o recolhimento das dívidas aos cofres do Tesouro Nacional, atualizadas monetariamente desde a data do acórdão até a do efetivo recolhimento, se for paga após o vencimento, na forma da legislação em vigor;
 d) autorizar, desde logo, nos termos do art. 28, inciso II, da Lei 8.443/1992, a cobrança judicial das dívidas caso não atendidas as notificações
 e) autorizar, caso requerido, nos termos do art. 26 da Lei 8.443/1992 c/c o art. 217 do Regimento Interno, o parcelamento das dívidas em até 36 (trinta e seis) parcelas, corrigidas monetariamente até a data do pagamento, esclarecendo ao responsável que a falta de pagamento de qualquer parcela importará no vencimento antecipado do saldo devedor (§ 2º do art. 217 do Regimento Interno do Tribunal) , sem prejuízo das demais medidas legais, fixando-lhes o prazo de quinze dias, a contar do recebimento da notificação, para comprovarem perante o Tribunal o recolhimento da primeira parcela, e de trinta dias, a contar da parcela anterior, para comprovarem os recolhimentos das demais parcelas, devendo incidir sobre cada valor mensal, atualizado monetariamente, os juros de mora devidos, na forma prevista na legislação em vigor;
f) encaminhar cópia da deliberação ao Procurador-Chefe da Procuradoria da República no Distrito Federal, nos termos do § 3º do art. 16 da Lei 8.443/1992 c/c o § 7º do art. 209 do Regimento Interno do TCU, para adoção das medidas cabíveis; e comunicar-lhe que o relatório e o voto que a fundamentarem podem ser acessados por meio do endereço eletrônico www.tcu.gov.br/acordaos e que, caso haja interesse, o Tribunal pode enviar-lhe cópia desses documentos sem qualquer custo."
É o relatório.

não há.

Procurador Sergio Ricardo Costa Caribé.

TOMADA DE CONTAS ESPECIAL. FUNDO NACIONAL DE SAÚDE. PROGRAMA FARMÁCIA POPULAR DO BRASIL. DROG@NET COMÉRCIO DE MEDICAMENTOS LTDA. FALTA DE COMPROVAÇÃO DA AQUISIÇÃO DE PRODUTOS. CITAÇÃO DA PESSOA JURÍDICA E DOS SÓCIOS. REVELIA. IRREGULARIDADE DAS CONTAS. DÉBITO. MULTA.

TOMADA DE CONTAS ESPECIAL (TCE)

Secretaria de Controle Externo de Tomada de Contas Especial (SecexTCE).

Trata-se de tomada de contas especial instaurada pelo Fundo Nacional de Saúde (FNS) , em desfavor de Drog@net Comércio de Medicamentos Ltda. (CNPJ 12.470.343/0001-07) , solidariamente com Claudio Santana dos Santos (CPF 855.760.341-04) e Airton Pereira de Sena (CPF 726.574.051-34) , na condição de sócios da referida sociedade empresária, em razão da aplicação irregular dos recursos repassados à empresa no âmbito do Programa Farmácia Popular do Brasil - Aqui Tem Farmácia Popular (PFPB) , no período de 1/12/2013 a 31/3/2015.
O Programa Farmácia Popular do Brasil foi criado com o objetivo de oferecer mais uma alternativa de acesso da população aos medicamentos considerados essenciais e cumpre uma das principais diretrizes da Política Nacional de Assistência Farmacêutica. 
Na época dos fatos, ele era regulado pela Portaria GM/MS 971/2012 e consistia na disponibilização de medicamentos e/ou correlatos à população, pelo Ministério da Saúde (MS) , por meio de "Rede Própria", constituída por Farmácias Populares, em parceria com os Estados, Distrito Federal, Municípios e hospitais filantrópicos, ou por meio de convênios celebrados com a rede privada de farmácias e drogarias, no denominado "Aqui Tem Farmácia Popular".
No caso da rede privada, o Ministério da Saúde realizava o pagamento às farmácias e drogarias dos valores dos medicamentos distribuídos gratuitamente ou com desconto à população, mediante informação repassada pela própria convenente. 
De acordo com a Portaria GM/MS 971/2012, a convenente precisava manter por 5 (cinco) anos para apresentação, sempre que necessário, os cupons, notas fiscais e prescrições médicas das transações enquadráveis no programa, bem como das aquisições dos medicamentos e correlatos a ele relativos.
No caso dos autos, a tomada de contas especial foi instaurada após a auditoria do Denasus na Drog@net Comércio de Medicamentos Ltda., na qual se verificou:
2.1. falta de apresentação de notas fiscais comprovando as aquisições dos medicamentos e/ou correlatos dispensados pelo Programa Farmácia Popular do Brasil, no valor original de R$ 281.248,77;
2.2.  falta de comprovação de cupons fiscais e apresentação das respectivas receitas médicas, no valor original de R$ 278,77. 
No âmbito do TCU, foram regularmente citados a drogaria convenente, pessoa jurídica, em solidariedade com seus sócios Claudio Santana dos Santos, pelos pagamentos ocorridos em 2014, e Airton Pereira de Sena, pelos pagamentos ocorridos em 2015. 
Transcorrido o prazo regimental, ninguém apresentou defesa.
Diante da revelia e em razão da ausência de fatos que comprovassem a boa-fé dos responsáveis, a unidade instrutora prosseguiu com a análise do feito, conforme peças 47-49, propondo, ao final, o julgamento pela irregularidade das contas, com imputação de débito e condenação em multa, no que foi acompanhada pelo Parquet. 
Corroboro a proposta alvitrada pela unidade, incorporando os seus fundamentos às minhas razões de decidir.
De acordo com os arts. 22 e 23 da Portaria GM/MS 971/2012, as drogarias e farmácias participantes do Programa Farmácia Popular tinham a obrigação de guardar, por cinco anos, os documentos de despesa que respaldavam os pagamentos recebidos por elas do Ministério da Saúde.
Diante da ausência de tais documentos, a Drog@net Comércio de Medicamentos Ltda. não conseguiu comprovar que os recursos públicos que obteve eram realmente devidos, devendo assim ressarcir o erário de tais valores.
Além disso, são corresponsáveis pelo dano os sócios da empresa que atuavam à época dos fatos, conforme Súmula 286 desta Corte, na qual se firmou o entendimento de que: "A pessoa jurídica de direito privado destinatária de transferências voluntárias de recursos federais feitas com vistas à consecução de uma finalidade pública responde solidariamente com seus administradores pelos danos causados ao erário na aplicação desses recursos."
Dessa forma e considerando a ausência de apresentação de defesa que demonstre a boa-fé dos responsáveis, deve-se proferir o imediato julgamento definitivo das contas, nos termos do art. 202, § 6º, do Regimento Interno do TCU.
Ante o exposto, voto por que o Tribunal adote o Acórdão que ora submeto à deliberação deste Colegiado.
TCU, Sala das Sessões Ministro Luciano Brandão Alves de Souza, em 7 de julho de 2020.
Ministro BRUNO DANTAS 
Relator